【裁判字號】    99,交聲,653
【裁判日期】    990630
【裁判案由】    違反道路交通管理處罰條例聲明異議
【裁判全文】
臺灣臺北地方法院交通事件裁定         99年度交聲字第653號
原處分機關  臺北市交通事件裁決所
異  議  人
即受處分人  甲○○
                    之1號
上列異議人即受處分人因違反道路交通管理處罰條例案件，對於
臺北市交通事件裁決所於民國99年4月28日所為之處分（原處分
案號：北市裁罰字第裁22-ZFQ022340號）聲明異議，本院裁定如
下：
    主    文
異議駁回。
    理    由
一、按汽車行駛於應繳費之公路、橋樑、隧道或輪渡，不依規定
    繳費者，處汽車所有人或駕駛人新臺幣（下同）3,000元以
    上6,000元以下罰鍰，並追繳欠費，道路交通管理處罰條例
    第27條第1項定有明文。次按汽車駕駛人行經設有收費站之
    道路，不依規定停車繳費，當場不能或不宜攔截製單舉發者
    ，得逕行舉發；第1項逕行舉發，應記載車輛牌照號碼、車
    型等可資辨明之資料，以汽車所有人為被通知人製單舉發，
    道路交通管理處罰條例第7條之2第1項第6款、第4項亦有規
    定。又汽車通行於應繳通行費之公路，經收費站不依規定繳
    費者，徵收機關應向其追繳通行費及加收追繳作業費用；前
    項追繳作業費用包含車籍資料查詢費、照片費、帳單列印費
    、掛號郵資費、人工作業費及繳款手續費，各該費用由徵收
    機關核定之；有第1項違規行為者，另由公路主管機關依道
    路交通管理處罰條例第27條規定處罰之；車輛不依規定繳納
    通行費，營運單位之自動收費系統應將該用路人車輛之車種
    、牌照號碼、通行時間、地點、行駛方向等予以記錄並照相
    或錄影存記；營運單位應依本局（指交通部高速公路局）查
    明之車籍資料，製發「補繳通行費及作業處理費通知單」，
    追繳通行費並加收作業處理費用，此於交通部公路通行費徵
    收管理辦法第15條及交通部臺灣區○道○○○路局電子收費
    申裝及欠費追繳作業注意事項第13條第1項、同條第2項本文
    亦設有明文。再汽車行駛於應繳費之公路、橋樑、隧道或輪
    渡，不依規定繳費遭警舉發，而於期限內繳納罰鍰或到案聽
    候裁決者，處3,000元罰鍰，並追繳欠費，違反道路交通管
    理事件統一裁罰基準表定有明文。又處理違反道路交通管理
    事件，有關文書送達之程序，準用行政程序法送達之規定；
    送達由行政機關自行或交由郵政機關送達；送達，於應受送
    達人之住居所、事務所或營業所為之；送達，不能依前二條
    規定為之者，得將文書寄存送達地之地方自治或警察機關，
    並作送達通知書兩份，一份黏貼於應受送達人住居所、事務
    所、營業所或其就業處所門首，另一份交由鄰居轉交或置於
    該送達處所信箱或其他適當位置，以為送達；前項情形，由
    郵政機關為送達者，得將文書寄存於送達地之郵政機關。寄
    存機關自收受寄存文書之日起，應保存3個月，違反道路交
    通管理事件統一裁罰基準及處理細則第5條、行政程序法第
    68條、第72條第1項本文、第74條亦分別設有明文。
二、本件原處分機關係以異議人即受處分人甲○○（下稱受處分
    人）駕駛其所有之車牌號碼P9-9408號自用一般小客車，於
    98年12月9日4時29分許，行經國道高速公路龍潭收費站之電
    子收費車道時，有汽車行駛於應繳費之公路不依規定繳費之
    行為，經交通部臺灣區○道○○○路局依交通部臺灣區○道
    ○○○路電子收費申裝及欠費追繳作業注意事項規定，通知
    受處分人補繳費用，但受處分人於補繳期限屆至前仍未完成
    費用補繳，經原舉發機關即臺灣區○道○○○路局暨國道公
    路警察局第六警察隊龍潭分隊，依道路交通管理處罰條例第
    27條第1項規定逕行製單舉發。嗣受處分人於舉發通知單應
    到案日期（99年3月26日）前之99年3月19日向原處分機關提
    出申訴，原處分機關經函請舉發單位調查後，仍認受處分人
    有前述違規行為，遂依道路交通管理處罰條例第27條第1項
    及違反道路交通管理事件統一裁罰基準表規定，裁處受處分
    人罰鍰3,000元等情，有內政部警政署國道公路警察局公警
    局交字第ZFQ022340號舉發違反道路管理事件通知單影本及
    其送達證書影本、受處分人99年3月19日交通違規案件陳述
    書影本、交通部臺灣區○道○○○路局龍潭收費站99年3月
    29日高龍稽字第0990000513號函影本、臺北市交通事件裁決
    所99年4月1日北市裁申字第09932749200號函、臺北市交通
    事件裁決所99年4月28日北市裁罰字第裁22-ZFQ022340號違
    反道路交通管理事件裁決書及其送達證書影本等在卷可稽。
三、異議意旨略以：受處分人於民國98年12月9日4時29分許，駕
    駛車號P9-9408號自用一般小客車，沿國道3號北往南方向行
    駛，於行經龍潭收費站時，因時值深夜，又因龍潭收費站僅
    有1個車道現金收費車道而與其他收費站有2個現金收費車道
    不同，且該站現金收費車道之標示與ETC電子收費車道之標
    示顏色相近等原因，致混淆其判斷而使其誤行ETC電子收費
    車道，其於通過受費站之前，已有準備現金並將手伸出車外
    準備繳費，並非刻意逃避收費。此外，遠通電收股份有限公
    司之費用補繳通知係以寄存送達方式行之，其不知道補繳通
    知單已寄存於郵局，送達應未具效力，其並非故意不依通知
    單繳納費費，原處分機關未予詳察，依道路交通管理處罰條
    例第27條第1項之規定，對其裁罰罰鍰3,000元，實難令人甘
    服，爰依法聲明異議，撤銷原處分等語。
四、經查：
  (一)按道路交通管理處罰條例第27條第1項著眼在於我國以往使用
    公路、橋樑、隧道或輪渡之收費均採人工收費方式，故駕駛
    人行駛於上開地點不依規定繳費，乃明知未繳費而強行通過
    收費處所之行為，難為疏忽所致；但邇來電子收費設備之採
    用，部分取代傳統人工收費方式，駕駛人於行駛前雖有注意
    票證餘額是否足敷繳費之義務，惟其駕駛過程序難以時刻觀
    察該票證餘額，且通過收費處所發覺餘額不足時，亦難有立
    即停止駕駛並補足餘額之機會，此於高速行駛之公路上尤其
    明顯，是若駕駛人行駛於採用電子收費設備之上開地點不依
    規定繳費，是否仍一致認定其確有不繳費之故意及具有規範
    違反性，已非無疑。據此，本於上開條例第27條第1項汽車
    行駛於應繳費之公路應繳納之通行費及第56條第2項在道路
    收費停車處所停車應繳納之停車費均屬公法上金錢給付義務
    之特質，於該條例第27條第1項在非人工收費之電子設備收
    費情形，未及比照同條例第56條第2項修正為「通知駕駛人
    補繳…逾期再不繳納」前，仍應作相同之解釋，即認在行駛
    於應繳費並使用電子收費設備之上開處所此特殊情形下，該
    條例第27條第1項之「不依規定繳費」應解釋為「經通知補
    繳後逾期仍未繳納」之行為。
  (二)復按公路法第24條第2項授權交通部訂立之公路通行費徵收
    管理辦法及交通部臺灣區○道○○○路局電子收費申裝及欠
    費追繳作業事項第17點：「除第16點外，用路人可自行於規
    定期限內至指定地點繳納通行費及『欠費自動補繳作業處理
    費』，因系統因素致無法完成扣款交易者，不另收『欠費自
    動補繳作業處理費』」、「逾規定期限未繳納者，由本局查
    明車主資料後，營運單位寄發『補繳通行費及作業處理費通
    知單』通知補繳通行費及『欠費自動補繳作業處理費』，因
    系統因素致無法完成扣款交易者，不另收『欠費通知補繳作
    業處理費』」、「用路人應於通知單所列之繳費期限內完成
    補繳程序，逾期未繳納則移送相關警察單位依法處理」。是
    關於汽車行駛於應繳納通行費之國道公速公路未依規定繳納
    ，應由營運單位即遠通電收公司寄發補繳通行費通知單通知
    駕駛人補繳通行費，逾期未繳納者，再移送警察單位依道路
    交通管理處罰條例第27條第1項規定依法舉發之。
  (三)再道路交通管理處罰條例第90條前段規定：「違反本條例之
    行為，自行為成立之日起；行為連續或繼續之狀態者，自行
    為終了之日起，逾3個月不得舉發」，創設舉發機關之舉發
    權時效之概念，且與處罰機關之裁罰權時效同時併存，係為
    保障人民且有督促舉發機關就交通秩序罰為迅速、及時之處
    理，不致因無時效之規定而導致人民將永久受到追訴處罰之
    不確定性，殊值贊同，然舉發權之行使，究需以舉發權之存
    在為前提，易言之，需駕駛人有違反道路交通管理處罰條例
    之行為存在，警察機關方有舉發權應及時行使之義務發生。
    揆諸前揭同條例第27條之說明，是駕駛人在經通知補繳期限
    前，是否有「汽車行駛於應繳費之公路不依規定繳費」之違
    規事實，仍屬不確定狀態，警察機關尚無舉發權，應於補繳
    期限屆滿後仍未補繳費用，其違規行為方屬成立，此有臺灣
    高等法院97年度交抗字第800、802、803、804、866、873至
    926號裁定可供參照。是有關行經高速公路收費站電子收費
    設備因儲值餘額不足致當場未扣款成功，或因故誤行ETC電
    子收費車道而欠繳通行費，為保障用路人權益，均應通知限
    期補繳，若駕駛人（或汽車所有人）經合法通知限期補繳而
    仍未繳納，警察單位始得製單舉發。
  (四)查本件受處分人固坦承其曾於98年12月9日4時29分許，駕駛
    其所有車牌號碼P9-9408號自用一般小客車，通過國道高速
    公路龍潭收費站第17電子收費車道，惟爭執遠通電收股份有
    限公司之費用補繳通知單以寄存送達之方式行之，應屬無效
    送達，並以前揭情詞置辯。惟查經本院依職權向遠通電收股
    份有限公司函查結果，遠通電收股份有限公司係以帳單號碼
    00000000000號補繳通行費及作業處理費通知單通知應於99
    年1月25日以前補繳通行費50元及通知補繳作業處理費50元
    ，合計共100元，且該補繳通知單已經郵務人員對應受送達
    人之住所臺北市大安區○○○路○段118巷52弄3之1號為送達
    ，因未獲會晤本人亦無受領文書之同居人、受雇人或應送達
    處所之接收郵件人員，已將該送達文書於99年1月8日寄存送
    達於臺北市○○路198巷38弄12號之臺北成功郵局，並作送
    達通知書2份，1份黏貼於應受送達人上開住所門首，另1份
    置於該送達處所信箱或其他適當位置，以為送達，此有遠通
    電收股份有限公司99年6月10日總發字第09900589號函暨所
    附00000000000號補繳通行費及作業處理費通知單、交通部
    臺灣區○道○○○路局龍潭收費站99年3月29日高龍稽字第
    0990000513號函及所附前揭補繳通知單之送達證書在卷可稽
    ，且查受處分人自81年6月17日起即設籍於臺北市大安區○
    ○○路○段118巷52弄31之號，依照上開關於文書送達程序之
    說明，應認該補繳通知單已合法送達於受處分人已生效力，
    。而受處分人並未於99年1月25日前補繳通行費，原舉發機
    關臺灣區○道○○○路局暨國道公路警察局第六警察隊龍潭
    分隊依道路交通管理處罰條例第27條第1項規定，以受處分
    於99年1月26日（原處分書將違規時間誤為98年12月9日）有
    汽車行駛於應繳費之公路不依規定繳費之違規，逕行製單舉
    發，並經郵務人員對應受送達人上開住所為送達，因未獲會
    晤本人亦無受領文書之同居人、受雇人或應送達處所之接收
    郵件人員，已將該舉發通知單於99年3月3日寄存送達於臺北
    市○○路198巷38弄12號之臺北成功郵局，並作送達通知書2
    份，1份黏貼於應受送達人上開住所門首，另1份置於該送達
    處所信箱或其他適當位置，以為送達，亦有內政部警政署國
    道公路警察局第六警察隊99年6月4日公警夜交字第09906039
    71號函及所附公警局交字第ZFQ022340號舉發通知單及送達
    證書影本在卷可按，足認本件舉發於法並無不合，且已合法
    送達生效。原處分機據以裁罰，於法並無不合。
  (五)至受處分人辯稱：龍潭收費站僅有1個車道現金收費車道而
    與其他收費站有2個現金收費車道不同，且該站現金收費車
    道之標示與ETC電子收費車道之標示顏色相近，致混淆其判
    斷而使其誤行ETC電子收費車道，其並非刻意規避收費云云
    。惟查，為使汽車駕駛人於行駛高速公路收費站時，能明瞭
    高速公路收費站上方橫式所指示者為「電子收費車道」、「
    回數票車道」及「現金／回數票車道」三種車道所配置位置
    ，除在接近收費站區○○路面繪有電子收費、ETC及白色指
    引箭頭的路面標誌、標線外，於近收費站區○○○路段，亦
    設置電子收費小型車靠左的告示牌面，以提醒駕駛人注意並
    及早變換車道。此外，在收費站各個車道之女兒牆，亦設有
    以不同顏色標示清晰易讀之收費車道告示牌，提醒汽車駕駛
    人該收費車道之類型，駕駛人自應依指示過站繳費。況且高
    速公路收費站最內側之車道為ETC專用車道，此經政府廣為
    宣導，當為汽車駕駛人之常識，受處分人自難諉為不知。是
    受處分人行經收費站若能減速慢行並注意車前狀況，自能選
    擇正確之外側收費車道，斷無駛入最內側之ETC車道之虞。
    應認受處分人所辯，顯非可採。
五、綜上所述，受處分人確有於上揭時、地，駕駛其所有之車牌
    號碼P9-9408號自用一般小客車，行駛於應繳費之公路，不
    依規定繳費之違規事實，原處分機關依道路交通管理處罰條
    例第27條第1項及違反道路交通管理事件統一裁罰基準表之
    規定，裁處受處分人罰鍰最低額3,000元，核無違誤。本件
    受處分人之異議為無理由，應予駁回。
六、據上論斷，應依道路交通案件處理辦法第19條，裁定如主文
    。
中    華    民    國    99    年    6     月    30    日
                              交通法庭法  官  陳慧萍
以上正本證明與原本無異。
如不服本裁定應於送達後5日內向本院提出抗告狀。
                                      書記官  黃慧怡
中    華    民    國    99    年    6     月    30    日

司法院資訊處製作；財團法人民間司法改革基金會備份。
